臺灣屏東地方法院民事判決　九十二年度訴字第七三二號
　　原　　　告　乙○○
　　被　　　告　甲○○
右當事人間請求分割共有物事件，本院於民國九十三年七月二十一日言詞辯論終結，
判決如下：
    主　    文
兩造共有坐落屏東縣內埔鄉○○○段一五三地號、地目旱、面積六一九平方公尺及同
段一五三之一地號、地目旱、面積八六三平方公尺及同段一五三之二地號、地目旱、
面積九六二平方公尺之土地，合併分割方法如附圖所示：編號一五三部分面積一二二
二平方公尺，分歸被告取得；編號一五三之三部分面積一二二二平方公尺，分歸原告
取得。
訴訟費用由被告負擔二分之一；餘由原告負擔。
    事實及理由
一、原告主張：坐落屏東縣內埔鄉○○○段一五三地號、地目旱、面積六一九平方公
　　尺及同段一五三之一地號、地目旱、面積八六三平方公尺及同段一五三之二地號
　　、地目旱、面積九六二平方公尺之土地（下稱系爭三筆土地），為兩造共有，兩
　　造應有部分均各二分之一。兩造間就系爭兩筆土地並無不分割之約定，復無法達
　　成分割協議，而系爭兩筆土地亦非不能分割，爰依民法第八百二十三條第一項規
　　定訴請系爭兩筆土地予以合併分割，分割方法如附圖所示等語。並聲明：求為判
　　決如主文所示。
三、被告則以：不同意分割，原告曾將系爭三筆土地內之北側道路用地出賣予訴外人
    李榮華，嗣經伊以新台幣（下同）三十萬元向李榮華買回，因此，原告必須給付
    伊三十萬元，或將相當於道路用地面積之土地多分配予伊，伊才同意分割等語，
    資為抗辯。並聲明：原告之訴駁回。
四、查原告主張系爭三筆土地，為兩造所共有，兩造應有部分均各二分之一，兩造間
    就系爭三筆土地並無不分割之約定，復無法達成分割協議，且系爭三筆土地亦非
    不能分割之事實，業經原告提出土地登記謄本三件，並經本院潮州簡易庭調解不
    成立，且被告亦不爭執，應堪信為真實，是原告請求法院裁判分割，即無不合，
    應予准許。
五、按共有物如為數宗不同地號之土地，其共有人如非以成立一共有關係之意思而共
    有數宗土地時，應認其共有關係分別存在於每宗土地之上，除經全體共有人同意
    外，法院為分割時，尚不能任意予以合併為一共有物，視作一所有權而予分割，
    此乃一物一權原則之當然解釋。又我國民法關於分割共有物之效力，係採移轉主
    義，即各共有人因分割而成為單獨所有人，係由於彼此相互移轉，讓與部分權利
    所致。此觀民法第八百二十五條之規定旨趣自明。因此數筆共有之土地，得予合
    併分割者，必以該數筆共有土地之共有人及其應有部分均相同，且得全體共有人
    之同意為必要。（最高法院九十年度台上字第一五九四號、七十七年度台上字第
    二○六一號判決參照）。從而共有數筆不同地號土地之共有人，得請求合併分割
    之情形有二：(一)以成立一共有關係而共有者；(二)非以成立一共有關係而共有者，
    須該數筆土地共有人相同，應有部分亦相同，並須經全體共有人同意。經查：系
    爭三筆土地相互毗鄰，兩造應有部分均相同，有土地登記謄本及地籍圖謄本在卷
    可稽（見本院卷六至十一頁）。又系爭三筆土地係兩造之父親李瑞橋生前所購買
    ，並以原告及被告之胞弟即訴外人李寬章名義登記保持共有，嗣被告再向李寬章
    買受其應有部分，業據被告陳明在卷（見本院卷三一頁），並為原告所不爭執，
    且系爭三筆土地目前係由兩造合併使用中，亦有本院勘驗筆錄及現場略圖在卷可
    稽（見本院卷六九至七一頁），足見兩造係基於以成立一共有關係之意思而共有
    系爭三筆土地，是揆諸前開判決意旨及說明，原告請求將系爭三筆土地合併分割
    ，經核並無不合，應予准許。
六、次按請求共有物之分割，應由法院依民法第八百二十四條命為適當之分配，不受
    當事人主張之拘束。又分割共有物時法院應參酌當事人之聲明、共有物之性質、
    經濟效用及全體共有人之利益等公平決之。經查：系爭三筆土地西側面臨五公尺
    寬之柏油道路，目前由兩造合併使用，其中間以東西向之田埂（即如附圖之虛線
    ）分隔，虛線以北之部分，由被告使用，栽種金桔樹；虛線以南之部分，由原告
    使用，未種植任何農作物，雜草叢生等情，業經本院會同屏東縣潮州地政事務所
    人員至現場勘驗明確，並製有勘驗筆錄、現況略圖及現場照片三張在卷足稽。茲
    據上開勘驗結果，並兼顧兩造之利益及需求，本院認為系爭三筆土地應予合併分
    割，並參酌系爭三筆土地目前兩造合併使用之現況，爰將系爭三筆土地以平行於
    田埂之東西向方式劃分系爭三筆土地，以原物平均分配於兩造，使兩造分得之土
    地均得面臨西側之柏油道路，俾利系爭土地使用收益，以符合系爭三筆土地之整
    體經濟利益，並定分割方法如附圖所示，兩造各自取得之土地位置及面積，如主
    文第一項所示，以符共有物分割之本旨。至被告雖抗辯：原告曾將系爭三筆土地
    內之北側道路用地出賣予訴外人李榮華，嗣經伊以三十萬元向李榮華買回，因此
　　，原告必須給付伊三十萬元，或將相當於道路用地面積之土地多分配予伊，剩下
　　之土地，按兩造持分分配，伊才同意分割等語。惟查，系爭三筆土地北側七台尺
　　寬之道路，係李榮華之父親李國恩於民國六十八年六月間，經原告及李寬章同意
　　所開闢，以其供通行之用，並由李國恩補償新台幣（下同）八千元，有原告提出
　　之本院七十一年度訴字第五六七號、台灣高等法院台南分院七十一年度上字第一
　　○四○號民事判決影本在卷可稽（見本院卷八九至九九頁），是系爭三筆土地北
　　側七台尺寬之道路，僅係關涉通行權之問題，原告並無將之出賣予李榮華，從而
　　，被告上開抗辯，即屬無據，被告以此為由拒絕分割，應不足取。
七、結論：原告之訴為有理由，依民事訴訟法第七十八條、第八十條之一，判決如主
    文所示。
中　　　華　　　民　　　國　　九十三　　年　　　七　　　月　　三十　　　日
　　　　　　　　　　　　　　　　　　臺灣屏東地方法院民事第二庭
~B審判長法官　阮世賢
~B法　　　官　楊中琪
~B法　　　官　王炳人
右為正本係照原本作成。
如不服本判決，應於收受送達後二十日內向本院提出上訴書狀。
~B法院書記官　洪榮華
中　　　華　　　民　　　國　　九十三　　年　　　七　　　月　　三十　　　日
